---
title: "Stat3_Les02_v5"
output: html_document
---



###############################################################################
#
# Statistiek 3 BIN
#
# 2019-2020
# 
# Emile Apol 
#
# Les 02 - Introductie R en statistiek 1+2
#
###############################################################################



###############################################################################
#
# Herhaling van Les 01
#
###############################################################################



###############################################################################
#
# Voorbeeld 1.1 - Lengte van 10-jarige Groningers
#
###############################################################################

Q: Is de gemiddelde lengte anders dan 135 cm?

Data: 

```{r}
L <- c(129, 139, 124, 133, 135)
```

a) Maak een histogram van deze data.

```{r}
length(L)
```

b) Wat is de gemiddelde lengte, wat is de standaarddeviatie?

```{r}

```

Plot een normaalverdeling met mu = y.av en sigma = s in de *genormaliseerde* histogram.

```{r}
hist(L, xlab="Lengte (cm)", ylab="Frequentie", main="Lengte van volwassen Groningers", freq=F)
curve(dnorm(x, y.av, s), from=120, to=150, col="red", add=T)
```



De verdeling van het gemiddelde y.av (dus NIET van de waarden y) heeft *bij benadering* een normaalverdeling met standaarddeviatie s/sqrt(n). Het 95% BI van het gemiddelde is dus *bij benadering* y.av + qnorm(c(0.025, 0.975), 0, 1) * s/sqrt(n). 

d) Bereken de gemiddelde lengte van dit sample en bereken het benaderde 95% Betrouwbaarheidsinterval van dit gemiddelde.

```{r}

```

e) Is het gemiddelde significant anders dan 135 cm?





De *exacte* verdeling van het gemiddelde y.av is een t-verdeling met df = n-1 degrees of freedom. De quantile functie van de t-verdeling is qt(p, df).

f) Bereken de gemiddelde lengte van dit sample en bereken het exacte 95% Betrouwbaarheidsinterval van dit gemiddelde.

```{r}
BI = y.av + qt(c(0.025, 0.975), n-1) * s/sqrt(n)

cat("y.av = ", y.av, ", 95% BI = [", BI[1], ", ", BI[2],"] cm\n")
```

g) Is het gemiddelde significant anders dan 135 cm?






###############################################################################
#
# Voorbeeld 2.1 - simulatie van N = 100 samples van n = 5 datapunten (normaal, mu = 0, sigma = 1)
#
###############################################################################

Q: Hoe vaak bevat het 95% BI NIET de waarde 0? Dus hoe vaak hebben we een vals-positieve waarde?

```{r}
# Simulatie parameters:
mu <- 0
sigma <- 1
n <- 5
N <- 10000   # begin met 100, dan 1000, dan 10 000

y <- rnorm(n*N, mean = mu, sd = sigma)      # maak random getallen (= meetwaarden)
data <- matrix(y, nrow = N)                 # plaats ze in een matrix (= tabel)
cat("Matrix met data:\n")
head(data)                                  # laat alleen de eerst paar regels zien
rownames(data) <- paste0("sample",1:N)      # voeg rijnamen toe aan de matrix
colnames(data) <- paste0("replica_",1:n)    # voeg kolomnamen toe aan de matrix
cat("\nMatrix met data en rij- en kolomnamen:\n")
head(data)

y.avs <- apply(data, 1, mean)               # bereken per regel (= sample) het gemiddelde
sds <- apply(data, 1, sd)                   # bereken per regel (= sample) de standaarddeviatie
vars <- apply(data, 1, var)                 # bereken per regel (= sample) de variantie
ns <- apply(data, 1, length)                # bereken per regel (= sample) het aantal meetpunten
s.avs <- sds/sqrt(ns)                       # bereken per regel (= sample) de s.e.m.
BIs <- qt(0.975, df=ns-1)*s.avs             # bereken per regel (= sample) het 95% betrouwbaarheidsinterval
onders <- y.avs - BIs                       # bereken per regel (= sample) de onder- en bovengrens van het 95% BI
bovens <- y.avs + BIs


# Voor welke gemiddelden omvat het 95% BI NIET de waarde mu?
cat("\nSamples buiten het 95% BI = ",y.avs[onders >= mu | bovens <= mu])

# Voor welke samples omvat het 95% BI NIET de waarde mu?
cat("\nSamples buiten het 95% BI = ",names(y.avs[onders >= mu | bovens <= mu]))

# Bereken het aantal keren dat er een vals positive (FP) uitslag is (NB: F = 0, T = 1): 
n.FP <- sum(onders >= mu | bovens <= mu)
cat("\n\nAantal vals positive uitslagen = ",n.FP)

# Bereken het percentage vals positive uitslagen:
p.FP <- n.FP/N                           
cat("\n\nPercentage vals positive uitslagen = ",p.FP)


# Maak een genormaliseerd histogram van de "meetwaarden"
hist(y, xlab = "y-waarde", ylab = "Kans", main = "Histogram van y-waarden", freq = F)
curve(dnorm(x, mu, sigma), from = -4, to = 4, n = 501, add = T, col = "red", lwd = 2)
legend("topright", legend = c("normaalverdeling"), lty = 1, col = c("red"), lwd = c(2))

# Maak een genormaliseerd histogram van de "sample gemiddelden"
hist(y.avs, xlab = "Sample gemiddelde", ylab = "Kans", main = "Histogram van Sample gemiddelden", freq = F)
curve(dnorm(x, mu, sigma/sqrt(n)), from = -4, to = 4, n = 501, add = T, col = "red", lwd = 2)
legend("topright", legend = c("normaalverdeling"), lty = 1, col = c("red"), lwd = c(2))


# Maak een genormaliseerd histogram van de "sample varianties"
hist(vars, xlab = "Sample variantie, s2", ylab = "Kans", main = "Histogram van Sample varianties", freq = F, breaks = 25)
curve((n-1)/sigma^2*dchisq(x*(n-1)/sigma^2, n-1), from = 0, to = 10, n = 501, add = T, col = "red", lwd = 2)
legend("topright", legend = c("geschaalde chi2-verdeling"), lty = 1, col = c("red"), lwd = c(2))


# Bereken de t-statistiek per sample: t = (y.av - mu)/(s/sqrt(n))
ts <- (y.avs - mu)/(sds/sqrt(n))
# Maak een genormaliseerd histogram van de "sample t-waarden"
# Let op: ALLE t-waarden moeten binnen de bins (=breaks) vallen, dus eerst min en max berekenen, en afronden naar beneden en boven:
t.min <- min(ts)
t.max <- max(ts)
t.min <- floor(t.min)
t.max <- ceiling(t.max)
hist(ts, xlab = "Sample t-waarde", ylab = "Kans", main = "Histogram van Sample t-waarden", freq = F, xlim=c(-4, 4), breaks = seq(t.min, t.max, 0.1))
curve(dnorm(x, 0, 1), from = -4, to = 4, n = 501, add = T, col = "red", lwd = 2)
curve(dt(x, n-1), from = -4, to = 4, n = 501, add = T, col = "green", lwd = 2)
legend("topright", legend = c("st. normaalverdeling", "t-verdeling"), lty = 1, col = c("red", "green"), lwd = c(1, 2))

# Bereken chisq-statistiek per sample: chisq = (n-1)*s2/sigma^2
chisqs <- (n-1)*vars/sigma^2

# Maak een genormaliseerd histogram van de "sample chisq-waarden"
chisq.max <- max(chisqs)
hist(chisqs, xlab = "Sample chi2-waarde", ylab = "Kans", main = "Histogram van Sample chi2-waarden", freq = F, xlim=c(0, 20), breaks = seq(0, chisq.max+0.25, 0.25))
curve(dchisq(x, n-1), from = 0, to = 20, n = 501, add = T, col = "red", lwd = 2)

```

============================= 95% BI van mu, sigma2 en sigma =============================

Omdat t = (y.av - mu)/(s\sqrt(n)) een t(n-1)-verdeling heeft, kun je (vrij gemakkelijk) 
afleiden dat het 95% BI van mu wordt gegeven door

y.av + qt(0.025, n-1) * s/sqrt(n) <= mu <= y.av + qt(0.975, n-1) * s/sqrt(n)

Dit kan in R in een keer via

BI.mu = y.av + qt(c(0.025, 0.975), n-1) * s/sqrt(n)

Op vergelijkbare manier, omdat (n-1)*s2/sigma^2 een chisq(n-1)-verdeling heeft, kun je
(vrij gemakkelijk) afleiden dat het 95% BI van sigma2 wordt gegeven door

(n-1) * s2/qchisq(0.975, n-1) <= sigma2 <= (n-1) * s2/qchisq(0.025, n-1)

Let op de verwisseling van 0.025 en 0.975!!! Dit kan in R ook in een keer via

BI.sigma2 = (n-1) * s2/qchisq(c(0.975, 0.025), n-1)

Door van s2, en de onder- en bovengrenzen van het 95% BI de wortel te nemen, 
krijgen we ook de 

============================= einde uitleg ==============================================





###############################################################################
#
# Voorbeeld 2.2 - Lengte van 25 volwassen Friezen
#
###############################################################################

a) Lijkt de verdeling van lengtes op een normaalverdeling?
b) Wat is het gemiddelde lengte met 95% BI?
c) Is de gemiddelde lengte significant anders dan 175 cm?
d) Wat is de variantie van de lengte met 95% BI?
e) Wat is de standaarddeviatie van de lengte met 95% BI?


Data:

```{r}
L <- c(173, 180, 169, 193, 177, 178, 169, 184, 188, 201, 192, 177, 174, 182, 189, 185, 
       187, 182, 173, 183, 191, 159, 202, 182, 179)
n <- length(L)
```

a) Lijkt de verdeling van lengtes op een normaalverdeling? Maam een (genormaliseerde) histogram met de normaalverdeling erdoorheen geplot.

```{r}

```


b) Wat is het gemiddelde lengte mu met 95% BI?

```{r}
y.avs <- mean(L)
s <- sd(L)
BI.sigma <- y.avs + qt(c(0.025, 0.975), n-1) * s/sqrt(n)
```



c) Is de gemiddelde lengte significant anders dan 175 cm?




d) Wat is de variantie van de lengte sigma2 met 95% BI?

```{r}
sigma2.hat <- var(L)
BI.sigma2 <- (n-1)*sigma2.hat/qchisq(c(0.975, 0.025), n-1)
```


e) Wat is de standaarddeviatie van de lengte sigma met 95% BI?

```{r}

```





###############################################################################
#
# Voorbeeld 2.3 - Lengte van 25 mannelijke en 25 vrouwelijke Groningers
#
###############################################################################


a) Lijken de verdeling voor Groningers een normaalverdeling?
b) Bereken de gemiddelde lengte mu met 95% BI.
c) Is de gemiddelde lengte significant anders dan 175 cm?
d) Wat is de variantie van de lengte sigma2 met 95% BI?
e) Wat is de standaarddeviatie van de lengte sigma met 95% BI?

Data:

```{r}
L.vrouw <- c(168, 162, 161, 175, 159, 155, 169, 171, 164, 165, 163, 172, 169, 171, 166, 
             168, 167, 165, 172, 167, 173, 158, 166, 169, 165)
L.man <-   c(175, 184, 191, 188, 179, 181, 183, 184, 194, 185, 195, 188, 176, 177, 184, 
             181, 188, 186, 197, 186, 179, 184, 185, 180, 183)
L <- c(L.vrouw, L.man)
```

a) Lijken de verdeling voor Groningers een normaalverdeling? Maak een genormaliseerd histogram met de normaalverdeling erdoorheen geplot.

```{r}

```

b) Bereken de gemiddelde lengte mu met 95% BI.

```{r}

```


c) Is de gemiddelde lengte significant anders dan 175 cm?

```{r}

```


d) Wat is de variantie van de lengte sigma2 met 95% BI?

```{r}

```


e) Wat is de standaarddeviatie van de lengte sigma met 95% BI?

```{r}

```




###############################################################################
#
# Voorbeeld 2.4 - Concentratie antilichamen IgG in het bloed
#
###############################################################################

De concentratie antilichamen in het bloed kan iets zeggen over de gezondheid van een persoon.

Data: y = concentratie IgG (ng/dL)

```{r}
y <- c(11, 12, 13, 12, 9, 15, 14, 11, 14)
```

a) Maak een boxplot van deze data (gebruik de functie boxplot(y)), en maak een histogram van de data.

```{r}
boxplot(y, main = "Concentratie IgG", ylab = "Concentratie IgG (ng/dL)")
hist(y, main = "Histogram concentratie IgG", xlab = "Concentratie IgG (ng/dL)", ylab = "Frequentie")
```

b) Sorteer deze data van klein naar groot, bereken de gemiddelde concentratie, en bereken de mediaan (= middelste waarde). Bereken ook het 1e en 3e kwartiel (Q1 en Q3), en de "inter quartile range" (IQR) = Q3-Q1.

```{r}
y.av <- mean(y)
y.ord <- sort(y)
cat("Geordende data:\n")
print(y.ord)
y.med <- median(y)
cat("Gemiddelde concentratie = ",y.av," ng/dL, mediaan = ",y.med," ng/dL\n")
quartiles <- quantile(y, c(0.25, 0.75))
cat("Kwartielen:\n")
print(quartiles)
iqr <- IQR(y)
cat("IQR = ",iqr," ng/dL")
```

c) Bereken de gemiddelde concentratie met 95% BI.

```{r}
y.av = mean(y)
s = sd(y)
n = length(y)

cat("n = ", n, ", y.av = ",y.av, ", s = ", s, " ng/dL\n")

BI = y.av + qt(c(0.025, 0.975), n-1) * s/sqrt(n)

cat("y.av = ", y.av, ", 95% BI = [", BI[1], ", ", BI[2],"] ng/dL\n")
```


d) Is de concentratie ANDERS dan 15.0 ng/dL?



e) Is de concentratie HOGER dan 15.0 ng/dL?



f) Is de concentratie LAGER dan 15.0 ng/dL?






###############################################################################
#
# Voorbeeld 2.5 - Gewicht van Moeras-olifanten
#
###############################################################################

Van de Afrikaanse olifant (geslacht Loxodonta) bestaan er in ieder geval 2 soorten: de Savanneolifant (L. africana) en de Bosolifant (L. cyclotis). Volgens sommige zoölogen bestaat er ook nog een derde soort, de Moeras-olifant (L. fransseni). Deze zou o.a. veel zwaarder zijn dan de verwante Bosolifant. De Bosolifant weegt gemiddeld 2.7 ton met uitschieters naar 4.5 ton.

Van een groep olifanten waarvan vermoed wordt dat het Moerasolifanten zijn wordt van een 10-tal exemplaren het gewicht y (in ton) bepaald. De resultaten zijn als volgt:

```{r}
y <- c(2.9,	3.5,	6.5,	4.8,	4.9,	6.3,	5.2,	4.7,	3.6,	5.9)
```

a) Maak een histogram van deze data:

```{r}
hist(y, main = "Histogram gewicht olifanten", xlab = "Gewicht (ton)", ylab = "Frequentie")
```


b) Bereken het gemiddelde gewicht met 95% BI.

```{r}
y.av = mean(y)
s = sd(y)
n = length(y)

cat("n = ", n, ", y.av = ",y.av, ", s = ", s, " ton\n")

BI = y.av + qt(c(0.025, 0.975), n-1) * s/sqrt(n)

cat("y.av = ", y.av, ", 95% BI = [", BI[1], ", ", BI[2],"] ton\n")
```


c) Volgens sommige zoölogen is het gewicht van Moeras-olifanten groter dan 4.5 ton. Bestaat deze groep uit Moerasolifanten? Leg uit.

Dat is hier onduidelijk, want 4.5 ton ligt IN het 95% BI, maar een deel van het BI ligt boven 4.5 en een deel ligt onder 4.5 ton...



================================= UITLEG 1-SAMPLE T-TOETS =======================





###############################################################################
#
# Voorbeeld 2.6 - Simulatie: t-waarden voor random samples met bekende mu en sigma
#
###############################################################################

Voer een simulatie uit van N samples met n datapunten uit een normale verdeling met mu = 0 en sigma = 1.
Bereken de sample t-waarde en vergelijk die met een t-verdeling met n-1 degree of freeedom, en met een
standaard normaalverdeling (met mu = 0 en sigma = 1).

```{r}
# Simulatie parameters:
mu <- 0
sigma <- 1
n <- 5
N <- 10000   # begin met 100, dan 1000, dan 10 000
tplot <- 12.0

y <- rnorm(n*N, mean = mu, sd = sigma)      # maak random getallen (= meetwaarden)
data <- matrix(y, nrow = N)                 # plaats ze in een matrix (= tabel)
cat("Matrix met data:\n")
head(data)                                  # laat alleen de eerst paar regels zien
rownames(data) <- paste0("sample",1:N)
colnames(data) <- paste0("replica_",1:n)
cat("\nMatrix met data en rij- en kolomnamen:\n")
head(data)

y.avs <- apply(data, 1, mean)               # bereken per regel (= sample) het gemiddelde
sds <- apply(data, 1, sd)                   # bereken per regel (= sample) de standaarddeviatie
ns <- apply(data, 1, length)
s.avs <- sds/sqrt(ns)                       # bereken per regel (= sample) de s.e.m.
BIs <- qt(0.975, df=ns-1)*s.avs             # bereken per regel (= sample) het 95% betrouwbaarheidsinterval
onders <- y.avs - BIs                       # bereken per regel (= sample) de onder- en bovengrens van het 95% BI
bovens <- y.avs + BIs 
ts <- (y.avs - mu)/s.avs                    # bereken per regel (= sample) de sample t-waarde


# Maak een genormaliseerd histogram van de "meetwaarden"
hist(y, xlab = "y-waarde", ylab = "Kans", main = "Histogram van y-waarden", freq = F)
curve(dnorm(x, mu, sigma), from = -4, to = 4, n = 501, add = T, col = "red")

# Maak een genormaliseerd histogram van de "sample gemiddelden"
hist(y.avs, xlab = "Sample gemiddelde", ylab = "Kans", main = "Histogram van sample gemiddelden", freq = F)
curve(dnorm(x, mu, sigma/sqrt(n)), from = -4, to = 4, n = 501, add = T, col = "red")

# Maak een genomaliseerd histogram van de sample t-waarden:
hist(ts, breaks = 100, freq = F, 
     xlab = "Sample t-waarde", ylab = "Kans", main = "Histogram van sample t-waarden")
curve(dt(x, df = n-1), from = -tplot, to = tplot, col = "red", add = T)
curve(dnorm(x, 0, 1), from = -tplot, to = tplot, col = "blue", add = T)

```

Het histogram van gesimuleerde t-waarden geeft dus de verdeling weer als H0 waar is, omdat we toetsen of het gemiddelde van y overeenkomt met mu, het populatiegemiddelde. 
De t-verdeling (rode lijn) komt inderdaad goed overeen met het histogram van gesimuleerde t-waarden, 
de standaard normaalverdeling (blauwe lijn) is voor n = 5 metingen per sample duidelijk anders dan het histogram.
Voor grote n (dus heel veel metingen per sample) wordt de t-verdeling inderdaad een normaalverdeling:

```{r}
# Simulatie parameters:
mu <- 0
sigma <- 1
n <- 50
N <- 10000   # begin met 100, dan 1000, dan 10 000
tplot <- 12.0

y <- rnorm(n*N, mean = mu, sd = sigma)      # maak random getallen (= meetwaarden)
data <- matrix(y, nrow = N)                 # plaats ze in een matrix (= tabel)
cat("Matrix met data:\n")
head(data)                                  # laat alleen de eerst paar regels zien
rownames(data) <- paste0("sample",1:N)
colnames(data) <- paste0("replica_",1:n)
cat("\nMatrix met data en rij- en kolomnamen:\n")
head(data)

y.avs <- apply(data, 1, mean)               # bereken per regel (= sample) het gemiddelde
sds <- apply(data, 1, sd)                   # bereken per regel (= sample) de standaarddeviatie
ns <- apply(data, 1, length)
s.avs <- sds/sqrt(ns)                       # bereken per regel (= sample) de s.e.m.
BIs <- qt(0.975, df=ns-1)*s.avs             # bereken per regel (= sample) het 95% betrouwbaarheidsinterval
onders <- y.avs - BIs                       # bereken per regel (= sample) de onder- en bovengrens van het 95% BI
bovens <- y.avs + BIs 
ts <- (y.avs - mu)/s.avs                    # bereken per regel (= sample) de sample t-waarde


# Maak een genormaliseerd histogram van de "meetwaarden"
hist(y, xlab = "y-waarde", ylab = "Kans", main = "Histogram van y-waarden", freq = F)
curve(dnorm(x, mu, sigma), from = -4, to = 4, n = 501, add = T, col = "red")

# Maak een genormaliseerd histogram van de "sample gemiddelden"
hist(y.avs, xlab = "Sample gemiddelde", ylab = "Kans", main = "Histogram van sample gemiddelden", freq = F)
curve(dnorm(x, mu, sigma/sqrt(n)), from = -4, to = 4, n = 501, add = T, col = "red")

# Maak een genomaliseerd histogram van de sample t-waarden:
hist(ts, breaks = 100, freq = F, 
     xlab = "Sample t-waarde", ylab = "Kans", main = "Histogram van sample t-waarden")
curve(dt(x, df = n-1), from = -tplot, to = tplot, col = "red", add = T)
curve(dnorm(x, 0, 1), from = -tplot, to = tplot, col = "blue", add = T)

```










###############################################################################
#
# Voorbeeld 2.6 - Gewicht van Moerasolifanten (opnieuw)
#
###############################################################################

Van de Afrikaanse olifant (geslacht Loxodonta) bestaan er in ieder geval 2 soorten: de Savanneolifant (L. africana) en de Bosolifant (L. cyclotis). Volgens sommige zoölogen bestaat er ook nog een derde soort, de Moerasolifant (L. fransseni). Deze zou o.a. veel zwaarder zijn dan de verwante Bosolifant. De Bosolifant weegt gemiddeld 2.7 ton met uitschieters naar 4.5 ton; de Moerasolifant zou gemiddeld zwaarder moeten zijn dan 4.5 ton.

Van een groep olifanten waarvan vermoed wordt dat het Moerasolifanten zijn wordt van een 10-tal exemplaren het gewicht y (in ton) bepaald. De resultaten zijn als volgt:
```{r}
y <- c(2.9,	3.5,	6.5,	4.8,	4.9,	6.3,	5.2,	4.7,	3.6,	5.9)
```

a) Maak een boxplot van deze data.

```{r}
boxplot(y, main = "Gewicht olifanten", ylab = "Gewicht (ton)")
```


b) t-toets met "de hand":

```{r}
# Uit vraag:
mu = 4.5

y.av = mean(y)
s = sd(y)
n = length(y)

# Sample t-waarde:
t = (y.av - mu)/(s/sqrt(n))
# Kritische t-waarde (2-zijdig): Is gemiddelde anders dan 4.5 ton?
t.krit.2 = qt(0.975, n-1)
# Kritische t-waarde (1-zijdig, links):Is gemiddelde lager dan 4.5 ton?
t.krit.1.L = qt(0.05, n-1)
# Kritische t-waarde (1-zijdig, rechts): Is gemiddelde hoger dan 4.5 ton?
t.krit.1.R = qt(0.95, n-1)
cat("Sample t = ",t,"\n")
cat("t.krit.2 = ",t.krit.2,", t.krit.1.L = ",t.krit.1.L,", t.krit.1.R = ",t.krit.1.R,"\n")

```


Maak nu gebruik van de R-functie t.test():

c) Is het gemiddelde gewicht anders dan 4.5 ton? Voer een 1-sample t-toets uit met alpha = 0.05.

```{r}
t.test(y, mu = 4.5, alternative = "two.sided")
```



d) Is het gemiddelde gewicht hoger dan 4.5 ton? Voer een 1-sample t-toets uit met alpha = 0.05.

```{r}
t.test(y, mu = 4.5, alternative = "greater")
```



e) Is het gemiddelde gewicht lager dan 4.5 ton? Voer een 1-sample t-toets uit met alpha = 0.05.

```{r}
t.test(y, mu = 4.5, alternative = "less")
```





###############################################################################
#
# Voorbeeld 2.7 - Concentratie antilichamen IgG in het bloed (opnieuw)
#
###############################################################################

De concentratie antilichamen in het bloed kan iets zeggen over de gezondheid van een persoon.

Data: y = concentratie IgG (ng/dL)
```{r}
y <- c(18, 17, 15, 16, 19, 15, 16, 16, 14, 17, 16, 19, 14, 21, 17, 18)
```

a) Maak een boxplot van deze data.

```

b) Is de concentratie ANDERS dan 15.0 ng/dL? Voer een 1-sample t-toets uit met alpha = 0.05.

```{r}

```



c) Is de concentratie HOGER dan 15.0 ng/dL? Voer een 1-sample t-toets uit met alpha = 0.05.

```{r}
t.test(y, mu = 15, alternative = "greater")
```



d) Is de concentratie LAGER dan 15.0 ng/dL? Voer een 1-sample t-toets uit met alpha = 0.05.

```{r}
t.test(y, mu = 15, alternative = "less")
```





###############################################################################
#
# Voorbeeld 2.8 - Vochtgehalte in poedermelk
#
###############################################################################

In poedermelk wordt het vochtgehalte y (in %) gemeten. Als het vochtgehalte groter is dan 4.5%, dan
kunnen er problemen ontstaan omdat poeder dan aan elkaar gaat kleven.

Data: y = vochtgehalte (%)


```{r}
y <- c(2.9, 3.5, 6.5, 4.8, 4.9, 6.3, 5.2, 4.7, 3.6, 5.9, 
       2.4, 2.1, 3.5, 3.6, 4.7, 3.5, 2.1, 3.2, 2.9, 1.7)
```

a) Maak een boxplot van deze data.

```{r}
boxplot(y, main = "Vochtgehalte poedermelk", ylab = "Vochtgehalte (%)")
```


b) Is het vochtgehalte ANDERS dan 4.5%?

```{r}
t.test(y, mu = 4.5)
```



c) Is het vochtgehalte HOGER dan 4.5%?

```{r}
t.test(y, mu = 4.5, alternative = "greater")
```



d) Is het vochtgehalte LAGER dan 4.5%?

```{r}
t.test(y, mu = 4.5, alternative = "less")
```







